臺灣臺北地方法院民事判決　　　　　　　　　　　　九十二年度訴字第四四０九號
　　原　　　告　燁鋐企業有限公司
　　法定代理人　丙○○
　　訴訟代理人　戊○○
　　被　　　告　德寶營造股份有限公司
　　法定代理人　乙○○
　　訴訟代理人　甲○○
　　　　　　　　丁○○
右當事人間請求給付貨款事件，本院於民國九十三年二月九日言詞辯論終結，判決如
左：
    主    文
原告之訴及其假執行聲請均駁回。
訴訟費用由原告負擔。
    事實及理由
一、原告聲明：求為判決：(1)被告應給付原告新台幣（下同）一百四十二萬零二百七
    十一元，及自民國九十年十一月二十一日起至清償日止，按年息百分之五計算之
    利息。(2)願供擔保請准宣告假執行。並陳述：
  (1)原告與被告於九十年三月一日簽訂工程承攬合約書（下稱系爭工程合約書），約
    定由原告承攬被告之排水明溝格柵板工程，承攬總價為新台幣（下同）四百五十
    萬元（未含稅），於工程進行期間被告要求追加工程數量及項目，原告乃依約陸
    續交貨，直至九十一年五月二十四日止被告追加之工程款總計九十一萬九千六百
    八十三元，詎被告事後竟不付款，經原告於九十二年五月十三日發函催討，仍未
    獲置理，依系爭工程合約書第八條第一項、第十三條及排水明溝格柵板工程合約
    附則（下稱系爭工程合約附則）第四條第一項規定，被告應給付原告九十一萬九
    千六百八十三元及自九十年十一月二十一日起至清償日止，按年息百分之五計算
    之利息，為此提起本件訴訟。又本件工程業已驗收完工，被告尚欠工程保留款五
    十萬零五百八十八元未給付，依系爭工程合約書第八條第五項、系爭工程合約附
    則第四條第三項，被告另應給付原告五十萬零五百八十八元，總計一百四十二萬
    零二百七十一元。
  (2)被告經由訴外人杰勳工業有限公司介紹而由其工地負責人己○○向原告詢價，原
    告乃依圖面尺寸及數量向被告報價，雙方同意後才簽訂系爭工程合約，是以原告
    所承攬之工程並非總價工程，而係貨物之單價承攬工程，被告堅稱合約屬於總價
    承攬，並非可採。
  (3)被告提出九十一年四月十六日及同年月二十四日之工地聯絡單並無原告簽收確認
    ，況同年五月二十四日止原告已全部交貨，交貨數量已超過實際簽約數量，原告
    並無逾期違約之責任。
二、被告聲明: 求為判決：(1)駁回原告之訴及其假執行聲請。(2)如受不利之判決，願
    供擔保免假執行。並抗辯：
  (1)依系爭工程合約書第六條可知，系爭工程性質為「總價承攬」，而總價承攬之工
    程範圍、單價、數量係以合約估價單為依據，因此系爭工程施作上關於合約估價
    單所列「鍍鋅鋼板（137*100*0.6cm~鍍鋅鐵蓋板（80*80cm）」等十大項目範圍
    ，均屬總價承攬範圍。又合約估價單之詳細內容係以施工圖說為準，系爭工程合
    約附則第一條第一項並有約定，因此從合約附圖可知，除估價單上所列之鋼板、
    鐵蓋板之外，尚有L型角鋼鑲邊（50*50*4mm）等附件均屬原合約之施作範圍，故
    該部分不得列為追加部分。而真正超出原合約範圍之變更追加部分，僅有「鍍鋅
    蓋板Ｉ型」、「鍍鋅蓋板Ｊ型」、「鍍鋅蓋板Ａ型」，合計款項為五萬六千二百
    八十三元，然因原告於系爭工程九十一年四月二十三日進行驗收時，仍有多處未
    完成，故原告尚有逾期罰款應予扣抵。
  (2)總價承攬合約於分期估驗付款時仍暫以當時完成之數量計付工程款，待最後一期
    請款時，則以合約總價與已付金額間進行找補，故系爭工程合約附則第四條付款
    辦法第一條「依實際交貨數量估驗計價」，與契約總價承攬之性質並不衝突。
  (3)依系爭合約附則四、付款辦法第２點，保留款為計價百分之十，安全衛生管理費
    為百分之一，故原告之未領保留款為發票總金額四百七十二萬四千一百三十元之
    百分之十，即四十七萬二千四百一十三元，安全衛生管理費為四萬七千二百四十
    一元。
  (4)系爭工程雖已進入驗收階段，但尚未正式驗收完成，業主亦尚未出具政府採購法
    規定之「驗收結算證明書」，且驗收後尚有保固責任，依系爭工程合約第八條第
    五項規定，原告不得請求保留款。且兩造尚有逾期責任未釐清，亦無法發還。
  (5)依據系爭工程合約附則第四付款辦法，原告應負擔衛生管理費用，其計算方法係
    以被告應給付原告總金額之百分之一。
三、程序方面：
  (1)按當事人得以合意定第一審管轄法院，但以關於由一定法律關係而生之訴訟為限
    ，前項合意，應以文書為之，民事訴訟法第二十四條定有明文。依當事人簽訂之
    工程承攬合約書第十八條約定，雙方工程進行中發生糾紛，合意以本院為第一審
    管轄法院，是以本院就本件訴訟自有管轄權，合先敘明。
  (2)按訴狀送達後，原告不得將原訴變更或追加，但請求之基礎事實同一，或擴張或
    減縮應受判決事項之聲明者，或不甚礙被告之防禦或訴訟之終結者，不在此限；
    被告於訴之變更或追加無異議而為本案之言詞辯論者，視為同意變更或追加，民
    事訴訟法第二百五十五條第一項第二、三、七款、同條第二項分別定有明文。查
    本件原告原請求被告給付九十一萬九千六百八十三元及自起訴狀繕本送達之翌日
    （即九十二年六月十三日）起計算之利息，嗣於九十二年十二月八日具狀請求被
    告給付一百四十二萬零二百七十一元及自九十年十一月二十一日起至清償日止，
    按年息百分之五計算之利息，其中五十萬零五百八十八元部分係屬工程保留款之
    請求，與起訴時請求追加工程款之九十一萬九千六百八十三元部分並不相同，惟
    其均依兩造所簽署之工程承攬合約書而請求，係屬請求之基礎事實同一，且被告
    對原告訴之追加並無異議而為本案之言詞辯論者（第一○一頁），視為同意變更
    或追加，揆諸首揭規定，自應准許。
四、得心證之理由：
  (1)原告主張兩造於九十年三月一日簽訂工程承攬合約書，由原告承攬被告「台電仁
    武E/S 新建工程」中之「排水明溝格柵板工程」，合約總價四百五十萬元（未含
    稅）等情，業據其提出工程承攬合約書為證，被告對之亦不爭執，故兩造間有工
    程承攬契約存在，可信為真實。
  (2)系爭工程原告主張係實做實算之性質，並非總價承攬，故就追加工程款之部分請
    求被告給付，被告則抗辯屬於總價承攬之性質，不論事後支出多少費用，原告均
    不得再請求給付云云置辯。經查：依兩造簽訂之工程承攬合約書第十三條約定：
    「甲方（即被告）對本工程有隨時變更計劃及增減工程數量之權，乙方（即原告
    ）不得異議，對於增減數量，雙方參照本合約所訂單價，依實作數量計算，如有
    新增項目得由雙方協議合理單價，並作為結算之依據。」、排水明溝格柵板工程
    合約附則四付款辦法：第１點：「依實際交貨數量估驗計價」，於工程合約附則
    中明定「依實際交貨數量」估驗計價，如果屬於總價承攬之性質，則工程合約附
    則中即不會出現「依實際交貨數量」來估驗計價此種文句。另參諸證人己○○（
    即被告工地負責人）到庭證稱：「（問：該工程承攬總價額如何計算？）數量是
    以我們與業主台電間訂立數量，我們再與該數量給下包廠商，下包廠商再以這個
    數量估價，有時實作實算，也有總價承攬，本件我們與台電是實作實算，與下包
    商的合約是以實作實算。」（見本院卷第八十六頁、八十七頁），可知兩造就系
    爭工程係以「實作數量」依工程估價單之單價計算工程款，故被告抗辯系爭工程
    為總價承攬之性質云云，即非可取。
  (3)就系爭工程合約為「實作實算」性質，對於原告所提出之交貨明細表（見台南地
    院九十二年度訴字第一一六○號卷第二九至三一頁）及送貨單十三紙（前揭卷第
    三二頁至三八頁），本院請被告仔細核對並陳報核對之結果，被告認其收受之發
    票總金額為四百七十二萬四千一百三十元（四百五十萬元屬於合約總價、二十二
    萬四千一百三十元為追加工程之部分），已實際支付工程款四百二十一萬四千八
    百二十七元，另替原告代付其他廠商之折讓單金額為八千七百一十五元，故尚有
    工程款五十萬五百八十八元未給付等語（見本院卷第一○三頁），原告對於此項
    總發票金額並不爭執，且就被告代付其他廠商折讓單金額八千七百一十五元之部
    分亦同意扣除（見本院卷第一○一頁），故被告尚有工程款五十萬零五百八十八
    元未給付。
  (4)依據兩造合約附則第四付款辦２約定「每月十日估驗計價，乙方（原告）須於每
    月七日前將發票送達工地之承辦人員，並於每月二十至二十二日領取票款，付該
    批貨款百分之八十九，保留該批貨款百分之十一，以七十五天期票支付，其中百
    分之一為安全衛生管理費．．」等語（本院卷第五十六頁），依契約文義解釋，
    則已明定工程總價款之百分之一為安全衛生管理費用，此部分應由承攬人即原告
    負擔。此部分原告主張僅在四百五十萬元限度之百分之一即四萬五千元安全衛生
    管理費用由原告負擔，其餘部分不願意負擔云云，惟如本件契約為「實際數量」
    估驗工程款，就沒有理由將安全衛生管理費用限制在原合約金額四百五十萬元之
    百分之一，應該係實際工程款之百分之一計算，否則，解釋契約文義並不一致，
    且互相矛盾。故本院認為應以全部工程款即四百七十二萬四千一百三十元之百分
    之一（即四萬七千二百四十一元）計算安全衛生管理費，應由原告負擔，較為可
    信。
  (5)另被告抗辯百分之十之工程保留款（即四十七萬二千四百一十三元）應待業主驗
    收合格後始願意支付等語，此部分業據證人己○○證稱：本件工程台電已經驗收
    ，但還沒有結案，尚未拿到正式之驗收證明書等語（本院卷第八七頁），直至本
    訴訟言詞辯論終結時止，原告仍未提出業主驗收證明書為證，故本院認為其請求
    給付百分之十工程保留款之條件尚未成就，此部分之請求，不應准許。
  (6)綜上所述，本件原告所得請求之總工程款為四百七十二萬四千一百三十元（合約
    原約定四百五十萬元、追加工程款二十二萬四千一百三十元）、扣除已支付工程
    款四百二十一萬四千八百二十七元、被告代替支付其他廠商折讓單八千七百一十
    五元、百分之一安全衛生管理費四萬七千二百四十一元、百分之十工程保留款四
    十七萬二千四百一十三元後，尚負一萬九千零六十六元（計算式：0000000－
    0000000－0000－00000－000000－＝－19066），原告目前並無工程款可請求。
五、綜上所述，原告請求百分之十之工程保留款之條件並未成就，且並無工程款餘額
    可以請求，原告提起本訴請求被告給付追加工程款九十一萬九千六百八十三元、
    百分之十保留款五十萬零五百八十八元，及均自九十年十一月二十一日起至清償
    日止，按年息百分之五計算之利息，為無理由，應予駁回。
六、原告陳明願供擔保，聲請宣告假執行，惟其訴既經駁回，假執行之聲請亦失所附
    麗，應一併駁回之。
七、訴訟費用負擔之依據：民事訴訟法第七十八條。
中　　　華　　　民　　　國　　九十三　　年　　　二　　　月　　二十七　　日
                                      民事第一庭法      官　呂淑玲
右為正本係照原本作成
如對本判決上訴，須於判決送達後廿日內向本院提出上訴狀
中　　　華　　　民　　　國　　九十三　　年　　　二　　　月　　二十七　　日
                                                書  記  官　方美雲
